【裁判字號】    99,訴,423
【裁判日期】    990720
【裁判案由】    偽造文書
【裁判全文】
臺灣嘉義地方法院刑事判決               99年度訴字第423號
公  訴  人  臺灣嘉義地方法院檢察署檢察官
被      告  丙○○
            乙○○
            甲○○
上二人共同
選任辯護人  吳啟勳律師
上列被告等因偽造文書案件，經檢察官提起公訴（99年度偵字第
1991號），本院判決如下：
    主  文
丙○○共同犯行使偽造公文書罪，累犯，處有期徒刑壹年肆月。
如附表所示之偽造印文參枚、署押貳枚，均沒收。
乙○○共同犯行使偽造公文書罪，處有期徒刑壹年肆月。緩刑肆
年，並應於本判決確定之日起陸個月內向公庫支付新台幣貳拾伍
萬元。如附表所示之偽造印文參枚、署押貳枚，均沒收。
甲○○共同犯行使偽造公文書罪，處有期徒刑壹年壹月。緩刑
年，並應於本判決確定之日起陸個月內向公庫支付新台幣拾伍萬
元。如附表所示之偽造印文參枚、署押貳枚，均沒收。
    犯 罪 事 實
一、丙○○前曾犯使公務員登載不實罪，經臺灣高等法院以90年
    度上訴字第1329號判決判處有期徒刑6 月確定；另犯營利加
    工墮胎致人於死罪，經臺灣高等法院以上開判決判處有期徒
    刑3 年，減為有期徒刑1 年6 月，嗣經最高法院以92年度台
    上字第4905號判決駁回上訴確定；又犯營利加工墮胎罪，經
    臺灣高等法院以92年度上更一字第616 號判決判處有期徒刑
    10月確定；上開3 罪嗣經臺灣高等法院以94年度聲字第1344
    號裁定應執行有期徒刑2 年8 月確定，經入監執行後，於民
    國94年9 月14日縮短刑期假釋出監，並付保護管束，94年10
    月17日保護管束期滿，未經撤銷假釋，其未執行之刑以已執
    行論，而執行完畢。詎丙○○猶不知悔改，其與乙○○、甲○○（即乙○○之妻）均明知張旻如（即乙○○、甲○○之
    女）未參加97年度國家特種考試地方公務人員五等考試，渠
    等為使張旻如轉任公務人員，竟共同基於行使偽造特種文書
    及行使偽造公文書之犯意聯絡，由丙○○提供李森榮（已於
    98 年7月30日死亡）於98年5 月初前某日，在不詳地點偽造
    之考試及格證書（係以考試院院長關中、考選二司主任委員
    楊朝祥之名義簽署，載有附表編號3 之印文，內容填載張旻
    如參加97年度特種考試地方政府五等公務員考試成績優良，
    特頒此證）、人事派任令（係以人事行政局局長陳清秀名義
    製作，載有附表編號1 、2 之印文，內容填載「張旻如君於
    97年度參與『國家特種考試地方公務人員五等考試』成績優
    異，高分錄取，為委長才，依其專長，派任於中區嘉義市衛
    生局，並請依職位等第，報到梯次，於：第一梯次98年6 月
    22日... 報到」等文字）交予乙○○，再由乙○○將該偽造
    之考試及格證書、人事派任令交予甲○○，由甲○○於98年
    6 月1 日下午持往嘉義巿政府人事處，將上開偽造之考試及
    格證書、人事派任令交予該處承辦人員黃曉琪，佯以詢問報
    到事宜而行使之，足生損害於考試院、行政院人事行政局、
    嘉義市政府對於人員考選、任用之正確性。嗣因黃曉琪發覺
    有異，向考試院、行政院人事行政局查證，而查悉上情。
二、案經行政院人事行政局告發，由臺灣嘉義地方法院檢察署檢
    察官偵查起訴。
    理    由
一、按被告以外之人於審判外之陳述，雖不符刑事訴訟法第159
    條之1 至第159條之4之規定，而經當事人於審判程序同意作
    為證據，法院審酌該言詞陳述或書面陳述作成時之情況，認
    為適當者，亦得為證據。當事人、代理人或辯護人於法院調
    查證據時，知有第159條第1項不得為證據之情形，而未於言
    詞辯論終結前聲明異議者，視為有前項之同意，刑事訴訟法
    第159 條之5 定有明文。查本件被告3 人及辯護人於言詞辯
    論終結前，對於張旻如於偵查中檢察事務官詢問時所為陳述
    、嘉義市政府人事處新聞稿等下述本院採為認定犯罪事實依
    據之各項供述證據，均未就證據能力聲明異議，復經本院於
    審理時逐一提示予被告3 人、辯護人及公訴人等表示意見，
    本院審酌該等供述證據之取得過程並無瑕疵，與本案待證事
    實間復具有相當之關聯性，以之為本案證據並無不當，自得
    採為本件認定犯罪事實之基礎，合先敘明。
二、認定犯罪事實所憑證據及理由：
(一)訊據被告乙○○、甲○○對於上開犯罪事實，於本院審理中
    均坦承不諱（見本院卷第57、62至63、108 、124 至126 頁
    ）；被告丙○○雖否認犯罪，惟亦供稱伊係受被告乙○○之
    託為張旻如找工作，故請在台北市○○街認識之友人李森榮
    幫忙找公務人員的工作，係於98年5 月稍早自李森榮處取得
    上開偽造之考試及格證書、人事派任令後，再於98年5 月間
    在嘉義縣中埔鄉將上開偽造之考試及格證書、人事派任令轉
    交予被告乙○○（見交查字卷第36至37頁、本院卷第120 至
    122 頁）。張旻如亦於偵查中檢察事務官詢問時陳述：伊畢
    業後僅曾參加2 次國家考試，第一次是公職的護理師，第二
    次是97年四等考試衛生行政類科，2 次都未錄取等語明確（
    見交查字卷第7 頁）。另有行政院人事行政局98年6 月23日
    局地字第0980062924號函及函附之偽造人事派任令（見他字
    卷第1 至2 頁）、上開偽造之考試及格證書（見本院卷第94
    頁）、嘉義市政府人事處新聞稿（見本院卷第89頁），以及
    台北市萬華區第一戶政事務所98年10月1 日北市萬一戶字第
    字第09830383000 號函附之李森榮辦理全面換發國民身分證
    申請書（見交查字卷第49至50頁）、李森榮之法務部戶役政
    連結作業系統查詢結果、個人除戶資料查詢結果（見交查字
    卷第39頁、本院卷第40頁）等在卷可佐。前揭犯罪事實堪以
    認定。
(二)被告丙○○雖於本院審理中辯稱：李森榮係將上開偽造之考
    試及格證書、人事派任令裝在牛皮紙袋中拿給伊，伊沒有看
    牛皮紙袋內是什麼東西，伊對於偽造之人事派任令內容，以
    及被告乙○○將該人事派任令交給被告甲○○拿到嘉義市政
    府查詢乙節，事前確實不知情，係直到被告甲○○至嘉義市
    政府查詢發覺有異，經被告乙○○告知後，伊始知其情，並
    持該人事派任令、考試及格證書原封不動還給李森榮云云。
    惟查：
 1、被告丙○○於98年9 月9 日偵查庭中自承：伊係於98年5 月
    稍早，在台北市○○街自李森榮處拿到上開偽造之人事派任
    令及考試及格證書，拿到派令及證書時，上面的資料都已寫
    好（見交查字卷第36至37頁）；並於98年10月13日偵查庭中
    坦承：「我看到李森榮拿給我的派令及考試及格證書，我有
    感覺怪怪的，但我並沒有向李森榮詢問，因為我剛好要南下
    ，所以才拿給乙○○」、「因為當時我拿到時，只覺得怎麼
    有這種證書，且我也不知道那印章是關防」（見交查字卷第
    56頁）；復於本院99年6 月15日行準備程序時陳稱：「我拿
    到這張派令的時候覺得怪怪的，講說找工作為何要用這張派
    令，我就把這張派令拿給我表哥乙○○，我表哥說他要去問
    問看」等語（見本院卷第56頁）。堪認被告丙○○自李森榮
    處取得上開人事派任令及考試及格證書時，確曾檢視內容並
    發覺有異，惟仍將之交付予被告乙○○等人行使之。其於本
    院審理中辯稱取得上開偽造之派令及證書時未檢視內容即轉
    交予被告乙○○云云，顯屬虛妄。
 2、另觀卷附偽造之考試及格證書，張旻如之姓名、身分證字號
    、出生年月日、籍貫等欄位，均係以手寫方式填載（見本院
    卷第94頁），其格式、外觀迥異於一般考試及格證書。參以
    被告丙○○自承其曾於70幾年至80幾年間任職於婦產科診所
    ，於85至86年間擔任全職保母，且曾任職於味全公司（見本
    院卷第123 頁）；被告乙○○係專科畢業，退休前擔任嘉義
    市東區區公所行政室主任（見他字卷第12頁、本院卷第127
    頁）；被告甲○○為高職畢業，目前仍任職於嘉義市稅務局
    （見本院卷第127 頁）。依被告3 人之智識、經驗，顯無可
    能未發覺上開考試及格證書有異。
 3、另被告乙○○曾於偵查中陳稱：伊之前曾拜託被告丙○○，
    希望能幫伊女兒在嘉義市衛生局安排工作（見交查字卷第8
    頁）；復於本院審理中以證人身分具結證稱：伊有託被告丙○○幫張旻如找公務人員的工作，係因被告丙○○之前在醫
    院擔任護士，跟醫院的醫師很熟，被告丙○○說要請她們醫
    院的醫師去問衛生署看看有沒有機會找工作，後來被告丙○○就將上開人事派任令及考試及格證書交給伊，當時伊有瞄
    一下內容，看到證書是用手寫，感覺怪怪的等語（見本院卷
    第110 至114 頁）。堪認被告乙○○請被告丙○○為張旻如
    找工作時，確曾將希望求得之職位性質、內容明確告知被告
    丙○○。且衡諸常情，一般人委託他人代為求職時，必會告
    知希望謀得之工作內容、地點等重要事項，而受託為他人謀
    職者如請第三人代為轉介時，應會確認該第三人有無足夠之
    人脈可轉介所需之職位，以及該第三人所轉介之職位是否符
    合委託人之需求，以期不負所託。惟被告丙○○竟稱：被告
    乙○○委託伊幫張旻如找工作時，並未說希望找哪一方面、
    在何地點的工作，李森榮係伊之前在台北市○○街公園散步
    認識的，是鄰居，伊不知道李森榮從事何職，拜託李森榮時
    也沒有提到希望幫張旻如找哪一方面、在何地點的工作，拿
    到李森榮交付之派令及證書時並沒有看云云（見本院卷第56
    、120 至123 頁）；其所辯非惟與被告乙○○前揭證述內容
    不符，亦有悖於常情，難以採信。
 4、又被告丙○○於偵查及本院審理中自承：李森榮將上開偽造
    之人事派任令及考試及格證書交給伊時，曾說「這樣子就可
    以上班」；伊將派令交給被告乙○○時，被告乙○○說他要
    去問問看（見交查字卷第37頁、本院卷第56頁）。且該偽造
    之人事派任令上明確記載「親至嘉義市政府人事課報到」等
    語（見他字卷第2 頁）。參以被告乙○○請託被告丙○○之
    內容即為幫張旻如找工作，是被告丙○○當可明確知悉其自
    李森榮處取得之上開偽造人事派任令、考試及格證書，係供
    持以張旻如任職之用。其辯稱不知被告乙○○、甲○○會向
    嘉義市政府提出上開偽造之人事派任令、考試及格證書以行
    使之云云，顯係卸責之詞，尚難憑採。
(三)綜上所述，被告3 人所為前揭犯行，事證明確，應予依法論
    科。
三、論罪科刑：
(一)按刑法上所稱之公文書，係指公務員職務上製作之文書，與
    其上有無使用公印無涉，若由形式上觀察，文書之製作人為
    公務員，且文書之內容係就公務員職務上之事項所製作，即
    令該偽造之公文書上所載製作名義機關不存在，或該文書所
    載之內容並非該管公務員職務上所管轄，然社會上一般人既
    無法辨識而仍有誤信為真正之危險，仍難謂非公文書。又考
    試及格證書係公私機關所發給有關能力之證明書，自屬刑法
    第212 條所定特種文書。故核被告3 人所為，均係犯刑法第
    216 條、第211 條之行使偽造公文書罪（即行使偽造之人事
    派任令部分），以及同法第216 條、第212 條之行使偽造特
    種文書罪（行使偽造之考試及格證書部分）。被告3 人均係
    以一行使行為同時觸犯上開2 罪，均為想像競合犯，均應依
    刑法第55條之規定從一重之行使偽造公文書罪處斷。公訴意
    旨雖未敘及前揭被告3 人行使偽造特種文書即考試及格證書
    部分，惟此部分與業經起訴之行使偽造公文書即人事派任令
    部分，有想像競合犯之裁判上一罪關係，為起訴效力所及，
    本院自得併予審理，並已於99年7 月6 日當庭諭知被告3 人
    可能涉犯行使偽造特種文書罪，而無礙於被告3 人之防禦權
    。又被告3 人就上開犯行有犯意聯絡及行為分擔，均為共同
    正犯。被告丙○○有犯罪事實欄所載前案紀錄，有其臺灣高
    等法院被告前案紀錄表在卷足憑，其於受徒刑之執行完畢後
    ，5 年以內故意再犯本件有期徒刑以上之罪，為累犯，應依
    刑法第47條第1 項之規定加重其刑。
(二)爰依被告3 人之供述（見本院卷第127 頁）及卷附臺灣高等
    法院被告前案紀錄表等，審酌：被告丙○○為國中畢業之智
    識程度，有營利加工墮胎、使公務員登載不實等前案紀錄，
    目前無業，獨自生活；被告乙○○為專科畢業之智識程度，
    前未曾因犯罪遭判處罪刑，已退休，與太太、2 名子女共同
    生活；被告甲○○為高職畢業之智識程度，前無刑事犯罪紀
    錄，目前任職於嘉義市稅務局，與先生、2 名子女共同生活
    。被告乙○○、甲○○均曾任或現任公職，竟以非法之途徑
    為女兒求職，被告丙○○係基於親戚情誼而為本件犯行之犯
    罪動機、目的；被告丙○○犯後一再飾詞否認犯行，未見悔
    意，被告乙○○、甲○○犯後於本院審理中坦承犯行，惟被
    告乙○○仍於以證人身分證述時迴護被告丙○○、未據實陳
    述犯罪情節之犯後態度；以及被告3 人之分工程度、犯罪手
    段、所生危害等一切情狀，對被告3 人分別量處如主文所示
    之刑，以資懲儆。
(三)查被告乙○○、甲○○前均未曾因故意犯罪受有期徒刑以上
    刑之宣告，有臺灣高等法院被告前案紀錄表各1 份在卷可參
    ，此次係因愛女心切，一時失慮，致罹刑典，事後已坦承犯
    行，並當庭表示願於本判決確定後6 個月內分別向公庫支付
    新台幣（下同）25萬元、15萬元，請求給予緩刑，足見渠等
    深具悔意，雖誤蹈法網，然經此次偵查、審理及科刑之教訓
    ，應知惕勵，當無再犯之虞；本院審酌上情以及公訴人亦同
    意給予被告乙○○、甲○○附條件緩刑宣告之意見（見本院
    卷第62頁），因認被告乙○○、甲○○所受宣告之刑，均以
    暫不執行為適當，爰均併予宣告緩刑，用啟自新，並參酌被
    告乙○○、甲○○、辯護人以及公訴人於本院庭訊中對於科
    刑範圍所表示之意見，依刑法第74條第2 項第4 款之規定，
    命被告乙○○、甲○○分別於本判決確定之日起6 個月內向
    公庫支付25萬元、15萬元（得為民事強制執行名義）。
(四)本件偽造之人事派任令、考試及格證書各1 紙，雖係被告3
    人為本件犯行所用之物，但未據扣案，被告丙○○復一再供
    稱已於98年6 月間交還李森榮（見交查字卷第36頁、本院卷
    第122 頁），既非屬被告3 人所有之物，自不得予以沒收。
    復按刑法第218 條第1 項所稱之公印，係指由政府依印信條
    例第6 條相關規定製發之印信，用以表示公署或公務員之資
    格，即俗稱之大印及小官章而言；本件偽造之人事派任令上
    所載如附表編號1 、2 之印文2 枚，偽造之考試及格證書上
    所載如附表編號3 之印文1 枚，均無證據足認係政府依印信
    條例製發用以表示公署資格之用者，應認上揭偽造之印文，
    均非公印文，僅屬普通印文；上開偽造之印文3 枚，以及偽
    造之考試及格證書上所載偽造之「關中」、「楊朝祥」署押
    各1 枚，均應依刑法第219 條之規定宣告沒收。又如附表編
    號1至編號3偽造之印文3 枚，因現今社會科技發達，有可能
    係以電腦繪圖套印方式所偽造，未必均係以偽刻之印章蓋用
    於本件偽造之人事派任令、考試及格證書上而成，既無證據
    足證有該等偽刻之印章存在，故不為沒收印章之宣告，併予
    敘明。
據上論斷，應依刑事訴訟法第299 條第1 項前段，刑法第28條、
第216 條、第211 條、第212 條、第55條、第47條第1 項、第74
條第1 項第1 款、第2 項第4 款、第219 條，刑法施行法第1 條
之1第1項、第2項前段，判決如主文。
本案經檢察官楊騏嘉到庭執行職務
中    華    民    國    99    年    7     月    20    日
                  刑事第三庭  審判長法  官  陳仁智
                                    法  官  鄭雅文
                                    法  官  陳蒨儀
以上正本證明與原本無異。
如不服本判決應於收受判決後10日內向本院提出上訴書狀，並應
敘述具體理由；其未敘述上訴理由者，應於上訴期間屆滿後20日
內向本院補提理由書（均須按他造當事人之人數附繕本）「切勿
逕送上級法院」。告訴人或被害人如對於本判決不服者，應具備
理由請求檢察官上訴，其上訴期間之計算係以檢察官收受判決正
本之日期為準。
中    華    民    國    99    年    7     月    20    日
                                    書記官  楊國色
附錄本判決論罪法條：
刑法第211條
偽造、變造公文書，足以生損害於公眾或他人者，處1 年以上7
年以下有期徒刑。
刑法第212條
偽造、變造護照、旅券、免許證、特許證及關於品行、能力服務
或其他相類之證書、介紹書，足以生損害於公眾或他人者，處1
 年以下有期徒刑、拘役或3 百元以下罰金。
刑法第216條
行使第210 條至第215 條之文書者，依偽造、變造文書或登載不
實事項或使登載不實事項之規定處斷。
【附表】應沒收之偽造印文、署押
┌──┬───────────┬─────────┐
│編號│應沒收之偽造印文、署押│載有左列偽造印文、│
│    │及其數量              │署押之文書及出處  │
├──┼───────────┼─────────┤
│ 1  │                      │偽造之人事派任令（│
│    │                      │見他字卷第2頁）   │
│    │                      │                  │
│    │                      │                  │
│    │                      │                  │
│    │                      │                  │
│    │                      │                  │
│    │                      │                  │
│    │                      │                  │
├──┼───────────┼─────────┤
│ 2  │                      │偽造之人事派任令（│
│    │                      │見他字卷第2頁）   │
│    │                      │                  │
├──┼───────────┼─────────┤
│ 3  │                      │偽造之考試及格證書│
│    │                      │（見本院卷第94頁）│
│    │                      │                  │
├──┼───────────┼─────────┤
│ 4  │「關中」署名1 枚      │偽造之考試及格證書│
│    │                      │（見本院卷第94頁）│
├──┼───────────┼─────────┤
│ 5  │「楊朝祥」署名1 枚    │偽造之考試及格證書│
│    │                      │（見本院卷第94頁）│
└──┴───────────┴─────────┘

司法院資訊處製作；財團法人民間司法改革基金會備份。
